【裁判字號】    89,上訴,2228
【裁判日期】    900214
【裁判案由】    偽造文書等
【裁判全文】
臺灣高等法院臺中分院刑事判決                  八十九年度上訴字第二二二八號
    上  訴  人  臺灣台中地方法院檢察署檢察官
    被      告  丙○○
右列上訴人因被告偽造文書等案件，不服台灣台中地方法院中華民國八十九年十月二
十日第一審判決（民國八十八年度訴緝字第四八四號；起訴案號：台灣台中地方法院
檢察署八十五年度偵字第二０一八九號），提起上訴，本院判決如左：
    主  文
上訴駁回。
    理  由
一、公訴意旨略以：被告丙○○係大鋼鋼構工業有限公司（下稱大鋼公司）負責人，
    於民國（下同）八十四年一月間與金潤益食品工業有限公司（下稱金潤益公司）
    簽訂工程合約，由大鋼公司施作瑞峰實業有限公司（下稱瑞峰公司）之廠房新建
    工程。被告丙○○明知其資金不足，竟意圖為自己不法之利益，於上開工程合約
    書末頁偽載尚有「二期工程」，持以向乙○○詐稱：該「二期工程」如施作完畢
    ，約可獲利新台幣（下同）二百五十萬元，使乙○○陷於錯誤而同意與被告丙○
    ○合夥，並因而代付款給施作之下游廠商。後來乙○○與瑞峰公司交涉發現上情
    ，瑞峰公司同意交付乙○○一百七十萬元，其餘二百一十萬元則應由被告丙○○
    賠付，詎被告丙○○於簽訂工程拋棄書後即避不見面，乙○○始知受騙，因認被
    告丙○○涉有刑法第二百十六條、第二百十條行使變造私文書及同法第三百三十
    九條第一項之詐欺等罪嫌。
二、按犯罪事實應依證據認定之，無證據不得推定其犯罪事實；又不能證明被告犯罪
    者，應諭知無罪之判決，刑事訴訟法第一百五十四條、第三百零一條第一項前段
    分別定有明文。又告訴人之告訴，係以使被告受刑事訴追為目的，是其陳述是否
    與事實相符，仍應調查其他證據以資審認；認定不利於被告之事實，須依積極證
    據，茍積極證據不足為不利於被告事實之認定時，即應為有利於被告之認定，更
    不必有何有利之證據；刑法第三百三十九條第一項詐欺罪之成立，以意圖為自己
    或第三人不法所有，以詐術使人將本人或第三人之物交付為要件。所謂以詐術使
    人交付，必須被詐欺人因其詐術而陷於錯誤，若其所用方法，不能認為詐術，亦
    不致使人陷於錯誤，即不構成該罪，最高法院五十二年臺上字第一三００號、三
    十年上字第八一六號、四十六年台上字第二六０號判例可資參照。
三、公訴人認為被告涉有行使變造私文書及詐欺等犯行，無非據告訴人乙○○之指訴
    ，並有卷附工程合約書影本佐證為其論據。惟訊據被告堅決否認有行使變造私文
    書及詐欺等犯行，辯稱：伊係大鋼公司負責人，於八十三年十月間，與金潤益公
    司約定承作瑞峰公司鋼結構工程，工程款共四百八十萬元，訂約後，伊領得九十
    六萬元之施工頭期款，惟安裝工程因雨無法準時安裝，致遲未能領得二期工程款
    ，造成伊財物週轉困難，經友人介紹認識告訴人乙○○，告訴人表示願借資金供
    伊週轉，嗣於八十三年十一月間，金潤益公司再與伊訂立本件工程之土木工程合
    約，於基地完成時，伊請領工程款約一百萬元，約過三週，伊又請領鋼結構款一
    百二十萬元，告訴人認伊償債能力良好，要與伊合夥前開工程，雙方即約定土木
    工程部分合夥，工程進行中，伊發現鋼結構工程中鋼板部分應為七十五萬元，誤
    載為七萬五千元，且土木工程前手承包瑕疵甚多，伊因而與金潤益公司負責人吳
    明派交涉，吳明派表示只要完成二期工程，即再多付伊一百萬元，遂於契約中另
    外附註二期工程費用，伊並將此契約交予告訴人用以結算鋼結構借款部分，工程
    進行至要請領土木工程款時，發現防火巷不足十三公分，致無法請領使用執照，
    金潤益公司要求賠償，當時告訴人即表示工程餘額尚有三百八十萬元未請領，並
    認為上開瑕疵係伊之責任，要求伊簽發三百八十萬元本票以示負責，另伊亦表示
    應書立工程拋棄書，並由金潤益公司自行找人修補，並結清工程款一百八十萬元
    ，但因告訴人要求伊賠償合夥虧損，是金潤益公司給付一百七十萬元予告訴人後
    ，告訴人即表示要伊負責其餘不足之二百一十萬元等語。經查：(一)、告訴人乙○
    ○於偵查及審判中雖指稱：吳明派曾告知伊上開工程合約書上關於附記之二期工
    程部分係被告自己寫的云云（見偵查卷第二頁反面；原審卷第四十一頁），惟證
    人即金潤益公司負責人吳明派於原審證稱：伊確實有委託被告丙○○承作二期工
    程，惟已忘記工程款金額若干，亦不記得是否於契約上另外附記二期工程部分，
    對於相關施工細節也無記憶，然告訴人乙○○向伊收款時，雙方並未言及二期工
    程之事等語（見原審卷第一０二頁反面－一０三頁），是告訴人乙○○上開指述
    與證人吳明派所證述情節並不相符，自不能據告訴人乙○○有瑕疵之陳述作為不
    利被告之認定。且觀諸被告於八十四年九月二十六日所簽具之工程拋棄書附記：
    「茲為本人同意承包本建築工程及一、二期鋼骨工程，於工程完成結算所虧損之
    金額，為本人私人犯錯（未經公司核准私自作業），乃同意本人負完全賠償責任
    ，為恐口說無憑，特簽立本條款」等語（見偵查卷第八頁），其中亦提及有第二
    期工程之事，該工程拋棄書書寫之時間係在告訴人於八十五年十月二十二日提出
    告訴之前一年餘，顯非事後臨訟圖卸刑責所杜撰，依被告所書上開內容，其主觀
    上即認為確有第二期工程之事無訛。因此，被告於工程合約書上另記有二期工程
    ，其工程款一百萬元部分，自非基於意圖詐欺告訴人之犯意而予變造，再持以向
    告訴人施詐，是被告縱曾持上開工程合約書邀約告訴人乙○○加入合夥，其主觀
    上既無詐欺之故意，客觀上行為亦不能認為係施以詐術，即難認為被告有詐欺之
    行為。(二)、被告與吳明派於八十四年九月二十六日書立工程拋棄書時，合夥人李
    坤飛及告訴人乙○○等人均在場，被告並同意承擔該工程造成之虧損及損害賠償
    責任，及簽發面額三百八十萬元之本票交付予告訴人，嗣後，即由告訴人乙○○
    向吳明派具領該工程拋棄後之工程款一百七十萬元等情，為告訴人乙○○所不否
    認（見原審卷第七十七頁），並有該工程拋棄書、本票、同意書及收據等影本各
    一紙在卷足憑，是上開工程無法完工，雖係因被告施工疏失所造成，致未能領取
    全部之工程款，然被告已將最後得具領之工程款全數交由告訴人乙○○收取，並
    承擔該工程瑕疵之責任，顯見被告主觀上應無不法之詐欺意圖。(三)、此外，本院
    復查無其他確切之證據足資證明被告有何公訴人所指之行使變造文書及詐欺等犯
    行，核告訴人與被告間乃因合夥承攬工程所衍生之債務糾葛，自應循民事救濟途
    徑解決，原審以不能證明被告犯罪，而為被告無罪之諭知，經核無不當。檢察官
    仍執陳詞指摘原判決諭知被告無罪為不當而提起上訴，其上訴為無理由，應予駁
    回。
據上論斷，應依刑事訴訟法第三百六十八條判決如主文。
本案經檢察官甲○○到庭執行職務。
中      華      民      國    九十      年      二      月     十四     日
                                  臺灣高等法院臺中分院刑事第七庭
                                        審判長法  官  林  榮  龍
                                              法  官  黃  日  隆
                          法  官  江  錫  麟
右正本證明與原本無異。
檢察官得上訴。
被告不得上訴。
如不服本判決應於收受送達後十日內向本院提出上訴書狀，其未敘述上訴之理由者並
得於提起上訴後十日內向本院補提理由書（均須按他造當事人之人數附繕本）。
                                              書記官  謝  雅  惠
中      華      民      國    九十      年      二      月     十五     日
                                                                        Ｃ


司法院資訊處製作；財團法人民間司法改革基金會備份。
